---
title: "Chi-carré et méthode exacte de Fisher"
author: "Xavier La Rochelle"
date: "`r Sys.Date()`"
output: 
  html_document:
    toc: true
    toc_float: true
    number_section: true
    theme: readable
---

```{r setup, include=FALSE}
# Packages
library(knitr)
library(readr)
library(tibble)
library(tidyr)
library(sjmisc)
library(ggplot2)
library(dplyr)

# Importer les données
donnees_brutes <- read_csv("~/OneDrive/Documents/Udem/Hiver 2023/PSY1004/Ateliers R/Guide/data/data_visualisation.csv")

# Préparer les données 
df <- as_tibble(data.frame(id = 1:nrow(donnees_brutes)))
df$intervention <- factor(donnees_brutes$Intervention,
                          levels = c(1,2),
                          labels = c("BPS",
                                     "Contrôle"))
df$genre <- factor(donnees_brutes$Genre,
                   levels = c(1,2),
                   labels = c("Homme",
                              "Femme"))
df$education <- factor(donnees_brutes$Education,
                       levels = c(2,3,4),
                       labels = c("Baccalauréat",
                                  "Maîtrise",
                                  "Doctorat"))
```

***Important :*** Ce guide assume que vous savez comment :  

1. rédiger un script RMarkdown (`script_rmarkdown.html`)  
2. installer et activer des packages (`packages.html`) 
3. importer une base de données (`importer_les_donnees.html`)  
4. préparer une base de données (`preparer_les_donnees.html`)  

Les guides associés à chacune de ces étapes sont disponibles sur Studium.  

---

# Importer et préparer les données
Voici la syntaxe nécessaire pour suivre les exemples de ce guide : 
```{r, eval=FALSE}
# Packages
library(readr)
library(tibble)
library(dplyr)
library(crosstable)
library(DescTools)
library(effectsize)

# Importer les données (data_visualisation.csv)
donnees_brutes <- read_csv("folder path")  

# Préparer les données 
df <- as_tibble(data.frame(id = 1:nrow(donnees_brutes)))
df$intervention <- factor(donnees_brutes$Intervention,
                          levels = c(1,2),
                          labels = c("BPS",
                                     "Contrôle"))
df$genre <- factor(donnees_brutes$Genre,
                   levels = c(1,2),
                   labels = c("Homme",
                              "Femme"))
df$education <- factor(donnees_brutes$Education,
                       levels = c(2,3,4),
                       labels = c("Baccalauréat",
                                  "Maîtrise",
                                  "Doctorat"))
```

Pour suivre les exemples dans ce guide, vous devrez donc :  
1. avoir téléchargé le fichier `data_visualisation.csv` sur Studium  
2. noter le `"folder path"`  
3. utiliser la syntaxe ci-dessus pour préparer les données dans R  
*Note: N'oubliez pas de changer le folder path!*

Voici à quoi devrait ressembler votre banque de données après l'étape de préparation :
```{r}
df
```

---

# Test d’indépendance du chi-carré
Le test du chi-carré (ou $\chi^2$) est une méthode statistique qui permet de déterminer si deux variables catégorielles sont indépendantes l'une de l'autre ou non. 

Pour cet exemple, nous testerons l'indépendance entre le groupe d'intervention (variable catégorielle à deux niveaux : `BPS` ou `Contrôle`) et le genre (variable catégorielle à deux niveaux : `Homme` ou `Femme`). 

Pour voir à quoi ressemble les données, nous utiliserons les fonctions `crosstable()` et `as_flextable()` du package `crosstable`. De plus, nous utiliserons l'opérateur `%>%` (ou *pipe operator*) et la fonction `select()` du package `dplyr` pour rendre la syntaxe plus lisible : 
```{r, warning=FALSE}
library(dplyr)
library(crosstable)
df %>% 
    select(genre, intervention) %>%
    crosstable(by = intervention, total = "both") %>% 
    as_flextable()
```

## Postulats 
Le test d’indépendance du chi-carré comprend deux postulats :  

1. Les catégories des variables catégorielles sont mutuellement exclusives : ☑  
2. Dans au moins 80% des cellules, la fréquence attendue est
supérieure ou égale à 5 : à vérifier

Les fréquences attendues représente le produit des proportions marginales du tableau de contingence des variables `genre` et `intervention`. Pour obtenir ces fréquences attendues, nous pouvons utiliser la fonction `table()` du package de base et la fonction `ExpFreq()` du package `DescTools`. Comme pour le bloc de code précédent, j'utilise l'opérateur `%>%` et la fonction `select()` du package `dplyr` pour simplifier la syntaxe :  
```{r, message=FALSE}
library(dplyr)
library(DescTools)
df %>% 
    select(genre, intervention) %>% 
    table() %>% 
    ExpFreq()
```

Aucune des cellules n'indiquent une fréquence attendue inférieure à ou égale à 5. Nous pouvons donc procéder avec le test du chi-carré. 

## Faire le test
La fonction `chisq.test()` permet de performer le test du chi-carré dans R. Cette fonction nécessite de spécifier les deux variables catégorielles dont on souhaite tester l'indépendance : 
```{r}
chisq.test(df$genre, df$intervention)
```

On peut conclure que l'association entre l'attribution au groupe d'intervention ou au groupe contrôle et le genre n'est pas significative ($\chi^2(1) = 0; p = 1$).

### Note : correction de Yates pour la continuité  
Par défaut, la fonction `chisq.test()` applique la correction de Yates pour la continuité (voir [cet article wikipedia](https://en.wikipedia.org/wiki/Yates%27s_correction_for_continuity) pour plus d'information). Il est possible de ne pas appliquer cette correction en assignant `FALSE` à l'argument `correct`, comme ceci :  
```{r}
chisq.test(df$genre, df$intervention,
           correct = FALSE)
```

## Calculer la taille d'effet
Puisque le chi-carré n'est pas significatif, la taille d'effet n'est pas interprétable. Toutefois, pour les besoins de ce guide, je vous montre tout de même comment obtenir la taille d'effet. 

L'indice de taille d'effet généralement rapporté pour un test de chi-carré est le V de Cramer. Cet indice peut être obtenu à l'aide de la fonction `cramers_v()` du package `effectsize` :  
```{r}
library(effectsize)
cramers_v(df$genre, df$intervention)
```
Voici les critères d'interprétation du V de Cramer :  

- $v < 0.10$ : effet négligeable  
- $0.10 ≤ v ≤ 0.20$ : effet faible  
- $0.20 ≤ v ≤ 0.40$ : effet modéré  
- $0.40 ≤ v ≤ 0.60$ : effet assez fort  
- $v > 0.60$ : effet fort  

Si l'association entre le genre et le groupe d'intervention avait été significative, nous aurions conclu qu'elle correspond à une taille d'effet négligeable ($v ≈ 0,00$).

# Test exact de Fisher
Comme pour le test du chi-carré, le test exact de Fisher permet de déterminer si deux variables catégorielles sont indépendantes l'une de l'autre ou non. La principale différence est que le test exact de Fisher est basé sur la distribution hypergéométrique et peut être utilisé lorsque les conditions d'application du test du chi-carré ne sont pas satisfaites (fréquences attendues ≥ 5 dans au moins 80% des cellules). 

Pour cet exemple, nous testerons l'indépendance entre le niveau d'éducation des participants (variable catégorielle à trois niveaux : `Baccalauréat`, `Maîtrise` ou `Doctorat`) et le genre (variable catégorielle à deux niveaux : `Homme` ou `Femme`). Voici à quoi ressemble les données : 
```{r, warning=FALSE}
library(dplyr)
library(crosstable)
df %>% 
    select(genre, education) %>%
    crosstable(by = genre, total = "both") %>% 
    as_flextable()
```

## Posultats
Le test exact de Fisher comprend donc un seul postulat :

1. Les catégories des variables catégorielles sont mutuellement exclusives : ☑   

Dans ce cas-ci, ont peut confirmer que le test exact de Fisher est plus appropriés que le chi-carré en générant les fréquences attendues : 
```{r, message=FALSE}
library(dplyr)
library(DescTools)
df %>% 
    select(genre, education) %>% 
    table() %>% 
    ExpFreq()
```

En effet, puisqu'une faible proportion des participants ont un doctorat, la fréquence attendue des cellules correspondant à de ce niveau de la variable `education` est inférieur à 5.

## Faire le test
Pour exécuter le test exact de Fisher dans R, vous pouvez utiliser la fonction `fisher.test()` qui est incluse dans le package `stats`. Voici la syntaxe générale de cette fonction :
```{r}
fisher.test(df$genre, df$education)
```

On peut conclure que l'association entre le genre et l'éducation n'est pas significative ($p = 1$). 